臺灣高等法院高雄分院民事判決
111年度上字第112號
上  訴  人  鼎特發股份有限公司

法定代理人  徐毓隆  
訴訟代理人  蔡明宛律師
            蔡政穎律師
被上訴人    徐榮發  
訴訟代理人  龔暐翔律師
            陳樹村律師
上列當事人間請求查閱帳冊事件，上訴人對於中華民國111年2月
25日臺灣橋頭地方法院110年度訴字第845號第一審判決提起上訴
，本院於111年7月27日言詞辯論終結，判決如下：
    主  文
原判決關於命上訴人備置逾如附表所示資料供被上訴人查閱部分
廢棄。
上開廢棄部分，被上訴人在第一審之訴駁回。
其餘上訴駁回。
第二審訴訟費用由上訴人負擔。
    事實及理由
一、被上訴人主張：上訴人資本總額為新臺幣（下同）2,000,00
    0元，股份總數為200,000股，被上訴人為其股東，持有股份
    20,000股，占股份總數10%。詎上訴人現任法定代理人徐毓
    隆，自民國103年12月18日成為董事長後，多次阻止被上訴
    人過問公司事務及隱瞞上訴人業務狀況，且於上訴人股東黃
    玉鳳107年5月27日死亡後拒不協助辦理股東之變更，亦不交
    代公司資產流向及業務狀況，復於109年間藉由修改公司章
    程之方式，將原董事3位修訂為1位，獨佔公司事務大權。因
    被上訴人為上訴人持股10%之股東，自得依公司法第210條第
    1項、第228條第1項、第229條規定，請求查閱上訴人自103
    年度以後如判決所示及公司債等各項帳冊書面資料。爰依上
    開規定提起本件訴訟，並於原審聲明：上訴人應提出如附表
    所示及公司債之資料，置於上訴人登記所在地，供被上訴人
    及被上訴人選任之律師、會計師，以影印、抄錄、複製、照
    相之方式查閱。
二、上訴人則以：否認上訴人於徐毓隆成為董事長後，曾多次阻
    止被上訴人過問公司事務，且不交代公司資產流向及業務狀
    況；而上訴人既依公司法第210條、第229條之規定請求查閱
    上訴人公司之簿冊資料，自應檢具利害關係證明文件，及指
    定與其利害關係之範圍或指明上訴人之財務報表等於何年度
    之何處有缺漏之情形，始符合上開規定之要件，然被上訴人
    就其請求僅能證明「自己股東身分」，並未能證明其與上訴
    人間究竟有何「法律上利害關係」及應指定之範圍，其本件
    請求與法尚有未合，自屬無據等語置辯。
三、原審為被上訴人全部勝訴之判決。上訴人不服，提起上訴，
     上訴聲明：㈠原判決廢棄，㈡被上訴人在第一審之訴駁回。
    被上訴人答辯聲明：上訴駁回。
四、兩造不爭執事實：
  ㈠上訴人資本總額為2,000,000元，股份總數200,000股，被上
      訴人股東，持有股份20,000股，占股份總數10%。
  ㈡上訴人於109年4月11日召開股東會，決議變更章程，將董事
    人數由3人變更為1人，由徐毓隆任董事長，並將營業處所變
    更登記為高雄市○○區○○路000巷00號11樓。 
五、本院論斷：
  ㈠被上訴人得否依公司法第210條第2項請求查閱相關資料？
　　按除證券主管機關另有規定外，董事會應將章程及歷屆股東
    會議事錄、財務報表備置於本公司，並將股東名簿及公司債
    存根簿備置於本公司或股務代理機構。前項章程及簿冊，股
    東及公司之債權人得檢具利害關係證明文件，指定範圍，隨
    時請求查閱、抄錄或複製；其備置於股務代理機構者，公司
    應令股務代理機構提供，107年8月1日修正之公司法第210條
    第1、2項定有明文。是董事會本有將上開規定之議事錄、報
    表、簿冊備置於公司之義務，而股份有限公司係採股份自由
    轉讓原則，故上開規定所稱「利害關係證明文件」，乃指能
    表明自己身分而與公司間有利害關係之證明文件（最高法院
    109年度台上字第2058號意旨參照）。又股東有權知悉公司
    經營情況、分享公司營運成果等情，自得行使股東權利，閱
    覽公司之帳簿資料，不須另提出其他利害關係之證明文件；
    公司如已明確拒絕股東所為查閱、抄錄財務報表之請求，則
    股東訴請公司提供上開財務報表供其查閱、抄錄，自有權利
    保護必要，非屬權利濫用（最高法院111年度台上第402號）
    。上訴人固辯稱被上訴人僅能證明自己之股東身分，未能證
    明兩造間究有何「法律上利害關係」及應指定之範圍，不得
    依公司法第210條主張，且被上訴人從未向上訴人提出查閱
    之請求，其遽以訴訟為之，顯然欠缺權利保護必要云云，然
    被上訴人確為上訴人股東，並持有股份20,000股，占上訴人
    股份總數10%等節，業為兩造所不爭執，則其對上訴人具利
    害關係，已無庸疑；而上訴人迄今仍否認被上訴人查閱之權
    利，顯已明確拒絕被上訴人查閱之請求，則依前開說明，被
    上訴人依該規定請求查閱相關簿冊資料，自屬於法有據，上
    訴人前開所辯，要無可採。
　㈡被上訴人所得請求查閱之簿冊資料為何？
　　⒈就公司法第210條所列之財務報表意涵，主管機關經濟部業
      以92年4月23日經商字第09202076190號函示：「公司法第
      210條之規定，董事會應將章程及歷屆股東會議事錄、財
      務報表備置於本公司。而財務報表依本部91年1月7日經商
      字第09002270580號函釋說明回歸商業會計法第28條及第2
      9條之規定；另依商業會計法第69條第1項規定『代表商業
      之負責人應將各項決算報表備置於本機構』，所稱『各項決
      算報表』係指商業會計法第66條規定之營業報告書及財務
      報表。是以，本法第210條規定之財務報表係指每會計年
      度終了董事會依本法第228條規定編造者」。又按每會計
      年度終了，董事會應編造左列表冊，於股東常會開會三十
      日前交監察人查核：營業報告書。財務報表。盈餘分
      派或虧損撥補之議案，公司法第228條已有明文；而商業
      會計法第28條則規定財務報表包括下列各種：資產負債
      表。綜合損益表。現金流量表。權益變動表；且參諸
      公司法第210條第2項於90年11月12日修正之立法理由「第
      1項配合第228條，將『資產負債表、損益表』修正為『財務
      報表』，以資周延一致」等語，則綜觀上開法條規定、立
      法沿革及函示，可知公司法第210條第1項所指「財務報表
      」即係每會計年度終了董事會依第228條規定所應編造者
      ，營業報告書、資產負債表、綜合損益表、現金流量表、
      權益變動表均包括在內，可堪認定。上訴人辯稱營業報告
      書係屬公司法第228條董事會應編造之內容，而與同法第2
      10條公司應備置供股東查閱之簿冊無關，顯屬誤解，難認
      有據。
　　⒉查上訴人依公司法第210條第1項之規定，固應備置包含公
      司債存根簿在內之相關簿冊供股東查閱，然其辯稱自成立
      以來從未發行公司債，並無公司債存根簿可備置供查閱等
      語，而被上訴人對上訴人於103年前確未發行公司債乙節
      亦不爭執，衡以上訴人本為家族公司，於103年變更董事
      長後，經營模式亦應無重大變動，上訴人所辯其並未發行
      公司債應與常情相符而可採信。上訴人既未發行公司債，
      則被上訴人請求上訴人備置公司債存根簿供其查閱，尚屬
      無憑。　　　　　　
　　⒊本件被上訴人既得本於上訴人股東身分行使股東權利，則
      其請求上訴人提供如附表所示之各項簿冊資料供其查閱，
      均屬有據，應予准許；至公司債部分則因上訴人未發行，
      無從備置，被訴人此部分請求，尚屬無據。
　㈢被上訴人得否選任律師、會計師，並以影印、抄錄、複製、
    照相之方式查閱？　　
　　⒈上訴人另以公司法第210條並無股東得偕同委託之律師、會
      計師查閱之規定，被上訴人主張得由選任之律師、會計師
      為之，於法無據云云，然公司股東及公司債權人，依公司
      法第210條第2項規定向公司請求查閱或抄錄時，得出具委
      任書委任他人為之，業由經濟部以96年3月30日經商字第0
      9602408050號函示在案，且公司法第210條亦無禁止股東
      委任律師、會計師查閱之明文，則被上訴人請求上訴人依
      公司法第210條備置如附表所示資料於公司登記所在地址
      ，供其及其選任之律師、會計師查閱，自屬正當，上訴人
      徒以前詞為辯，實屬無憑。
    ⒉末參公司法第210條107年8月1日修正之立法理由，係以有
      關「抄錄」一詞，依經濟部85年3月4日商字第852033563
      號函釋「股東依公司法第210條規定向公司請求抄錄股東
      名簿，其所指之『抄錄』包括影印在內。」為期明確，爰修
      正第二項，增列「複製」之規定等語；則為符合現今各項
      機器設備之發展趨勢，就符合前開規定之人申請查閱時，
      除影印、抄錄、複製外，以拍照之方式為之亦應認並不違
      背前開法條之意旨，而無不許之理，是被上訴人請求就附
      表所示資料以影印、抄錄、複製、照相之方式查閱，仍屬
      合理，應予准許。
六、綜上所述，被上訴人依公司法第210條第1、2項、第228條第
    1項、第229條規定，請求上訴人公司將其自103年度以後至
    提供之日止如附表所示之資料提供被上訴人及被上訴人選任
    之律師、會計師，以影印、抄錄、複製、照相之方式查閱，
    為有理由，應予准許；請求上訴人備置公司債資料供其查閱
    部分，則無理由，應予駁回。原審就超過上開應准許部分為
    上訴人敗訴之判決，尚有未洽，上訴意旨指摘原判決此部分
    不當，求予廢棄改判，即有理由，爰由本院廢棄此部分改判
    如主文第二項所示。至於原審就上開應准許部分判命上訴人
    應備置如附表所示資料供被上訴人查閱，並無不合，上訴論
    旨指摘原判決該部分不當，求予廢棄改判，則無理由，應駁
    回此部分上訴。
七、兩造其餘攻防及訴訟資料，經審酌後，認對本判決結果不生
    影響，爰不逐一論駁，附此敘明。
八、據上論結，本件上訴為一部有理由，一部無理由，判決如主
    文。　　
中　　華　　民　　國　　111 　年　　8 　　月　　24　  日
                     民事第五庭    
                         審判長法  官 蘇姿月
                               法  官 王  琁
                               法  官 謝雨真
以上正本證明與原本無異。
如對本判決上訴，須於判決送達後20日內向本院提出上訴狀，其
未表明上訴理由者，應於上訴後20日內向本院提出上訴理由書（
均須按他造當事人之人數附繕本）。上訴時應提出委任律師或具
有律師資格之人之委任狀，並依附註條文規定辦理。如委任律師
提起上訴者，應一併繳納上訴審裁判費。
中　　華　　民　　國　　111 　年　　8 　　月　　24　  日
　　　　　　　　　　　　       書記官 陳勃諺
附註：
民事訴訟法第466條之1：
對於第二審判決上訴，上訴人應委任律師為訴訟代理人，但上訴
人或其法定代理人具有律師資格者，不在此限。
上訴人之配偶、三親等內之血親、二親等內之姻親，或上訴人為
法人、中央或地方機關時，其所屬專任人員具有律師資格並經法
院認適當者，亦得為第三審訴訟代理人。
第1項但書及第2項情形，應於提起上訴或委任時釋明之。　　　　　　　　　　　　　　　　　　　　　　　　　　
附表
編號 被告應提出之資料 期間  1 公司章程 自103年度至上訴人提出之年度  2 歷屆股東會議事錄   3 股東名簿   4 營業報告書   5 資產負債表   6 綜合損益表   7 現金流量表   8 權益變動表